最高法院民事判決　　　　　　　　　　　　　　　八十七年度台上字第一七○六號
　　上　訴　人　賴碧惠
　　被 上訴 人　張德欽
右當事人間請求確認婚姻關係存在事件，上訴人對於中華民國八十六年十月二十四日
台灣高等法院第二審判決（八十六年度家上字第一二○號），提起上訴，本院判決如
左：
    主  文
原判決廢棄，發回台灣高等法院。
    理  由
本件上訴人主張：兩造於民國六十六年十一月十八日結婚，婚後感情尚稱融洽，嗣因
伊為胞弟賴建亮償債而對外舉債，被上訴人為恐受累，建議與伊假辦離婚，以避免債
權人催討債務，伊乃與被上訴人偽立離婚協議書，惟實質上兩造並無離婚之真意。而
兩造離婚協議書上之證人王榮昌、王宗賢亦未親自見聞或知悉上訴人確有離婚之真意
，此離婚不生效力等情。求為確認兩造間婚姻關係存在之判決。
被上訴人則以：兩造婚後生活尚稱美滿，惟八十四年間，上訴人在外大量舉債，致常
有債權人登門催討債務，損害伊名譽，兩造因之時生齟齬，嚴重影響家庭生計，經審
慎考慮，於八十五年四月間簽訂離婚協議書，嗣並由確實知悉其情之訴外人王宗賢及
王榮昌為證人，於該離婚協議書見證人欄簽名蓋章；同年五月一日，兩造同赴宜蘭縣
羅東戶政事務所辦竣離婚登記，依法並無不合等語。資為抗辯。
原審以：上訴人與被上訴人於六十六年十一月十八日結婚，並已於八十五年五月一日
辦理離婚登記等情，有戶籍謄本可稽，並為兩造所不爭。上訴人雖主張，兩造係為避
債而假辦離婚，並無離婚真意，及離婚協議書上之證人王榮昌、王宗賢均未親自見聞
或知悉離婚事實，與法定離婚要件不合，不生離婚效力云云。惟查兩造所生子女張曉
佩、張鳴皋、張曉育於第一審已證稱，知悉兩造離婚，上訴人於離婚後搬回娘家居住
。而上訴人復未能就其主張通謀虛偽離婚一節舉證以實其說，尚難信為真正。次查證
人王榮昌證稱：「當初兩造間就上訴人債務問題曾開協調會，但上訴人違反協議，仍
然在外舉債，又到處借錢，所以兩造才協議離婚，事後他們辦完離婚登記後，（我）
幫她搬東西回娘家，當時我還問她為何弄成這樣，但她都沒說什麼……」、「賴碧惠
已在協議書簽名，且破壞協調會之承諾，當然就是要離婚，……我不可能當面問她有
關離婚之事。……她也沒有表示離婚是假的」云云；參諸兩造於八十五年三月二十一
日訂定之協議書，亦載：被上訴人同意協助上訴人解決其債務問題，上訴人切結保證
不再以其名義或被上訴人名義對外舉債，亦不得與其胞弟賴建亮再有任何金錢上往來
，上訴人若違反協議，該協議書即作為離婚協議，兩造所生子女歸由被上訴人監護，
上訴人不得要求任何贍養費等情；該證人雖未詢問上訴人有關離婚之事，惟兩造間前
因上訴人在外舉債而有離婚之議論，既為證人所知悉，則其於上開離婚協議書上見證
人欄簽名蓋章，難謂未知悉兩造有協議離婚之情事。證人王宗賢雖陳稱其未曾面詢上
訴人有無離婚之事，惟其已迭再證稱：「……當初他們就是說幫上訴人還債的條件就
是兩造要離婚，……這些事情大概發生在二、三月之間的事，後來四月份我回來時，
我去被上訴人家時，我岳父母即被上訴人之父母也在場，跟我說兩造已經同意要離婚
，因為家醜不想外揚，不方便找別人作證，就找我作證……」、「先前他們（按指兩
造）就有以解決債務作為離婚的條件，我又看到他們都已簽好名字，所以就認定他們
有離婚之意思，……所以我才簽名。」、「在協議書上我是最後一個蓋章的，我問過
張德欽的父母，知道兩造確有離婚的意思，……，他們都已簽名蓋章，我是最後一個
簽名蓋章。」云云，可知其事前亦已知悉兩造間有關離婚之議之原由，則其事後經由
被上訴人父母與被上訴人之告知，而在離婚協議書簽名蓋章為證人，依法並無不合，
難謂不符民法第一千零五十條所定之離婚要件。綜上所述，上訴人主張，兩造係虛偽
離婚為無足信。上訴人訴請確認兩造間之婚姻關係存在，為無理由，不應准許。因而
維持第一審所為上訴人敗訴之判決，駁回其上訴。
按民法第一千零五十條所謂二人以上證人之簽名，固不限於作成離婚證書時為之，亦
不限於協議離婚時在場之人，始得為證人，然究難謂非親見或親聞雙方當事人確有離
婚真意之人，亦得為證人。本件卷附八十五年四月（未載日期）兩造離婚協議書所載
見證人王宗賢、王榮昌於兩造為協議離婚之合意，及該協議書作成時，均不在場，又
該二證人亦未曾親聞上訴人確有離婚之真意，或面詢上訴人已否為上開協議離婚之合
意，而係依憑被上訴人及其父母事後片面陳稱兩造已協議離婚之詞，乃簽名於該協議
書等情，既為原審所認定，則兩造間之協議離婚，是否已具備上開法定要件，即非無
疑。原審未詳究明，遽謂兩造間前因上訴人對外舉債，時生爭執，而有離婚之討論或
倡議，及事後該二證人已依被上訴人及其父母之告知而得悉其情，即認兩造間已有效
協議離婚，而為上訴人不利之判決，尚嫌速斷。上訴論旨，指摘原判決不當，求予廢
棄，非無理由。
據上論結，本件上訴為有理由，依民事訴訟法第四百七十七條第一項、第四百七十八
條第一項，判決如主文。
中      華      民      國    八十七    年      七      月    二十四    日
                              最高法院民事第三庭
                                  審判長法官  范  秉  閣
                                        法官  朱  建  男
                                        法官  曾  煌  圳
                                        法官  許  澍  林
                                        法官  鄭  玉  山
      右正本證明與原本無異
                                              書  記  官
中      華      民      國    八十七    年      八      月      十      日
